【裁判字號】    96,訴,216
【裁判日期】    970805
【裁判案由】    損害賠償 等
【裁判全文】
臺灣高雄地方法院民事判決              96年度訴字第216號
 原      告  旭一股份有限公司
 兼法定代理  甲○○
 人
 上  二  人
 訴訟代理人  林伯祥律師
 複代理人    王銘鈺律師
 被      告  蔡嘉明 之遺產管理人楊譜諺律師
 訴訟代理人  王叡齡律師
             陳建誌律師
上列當事人間損害賠償等事件，本院於民國97年7月22日言詞辯
論終結，判決如下：
      主      文
被告應給付原告甲○○新台幣貳佰伍拾捌萬捌仟伍佰伍拾捌元及
自民國九十六年二月十九日起至清償日止，按週年利率百分之五
計算之利息。
被告應給付原告甲○○新台幣參拾參萬伍仟伍佰肆拾玖元及自民
國九十六年二月十九日起至清償日止，按週年利率百分之五計算
之利息。
被告應協同原告辦理牌照號碼Ｐ二--三五六七號自用小客車車籍
報廢之登記手續。
訴訟費用由被告負擔。
本判決第一、二項於原告甲○○以新台幣玖拾柒萬伍仟元或同額
之第一銀行花蓮分行定期存單供擔保後，得假執行；但被告如以
新台幣貳佰玖拾貳萬肆仟壹佰零柒元供擔保後，得免為假執行。
      事實及理由
一、原告起訴原列甲○○為原告，列丙○○、蔡嘉明為被告，審
    理中追加旭一公司為原告、撤回對丙○○之訴，又蔡嘉明審
    理中死亡，其繼承人均拋棄繼承，原告經向本院家事庭聲請
    選任楊譜諺律師為遺產管理人，楊譜諺律師已聲明承受訴訟
    ；另原告原請求被告連帶給付2,598,874 元、253,820 元及
    丙○○或蔡嘉明應將牌照號碼VY-9755 、YVH-628 、P2-356
    7 號等3 輛汽機車移轉過戶予丙○○或蔡嘉明；嗣審理經擴
    張請求金額先位為蔡嘉明應給付甲○○2,588,558 元、335,
    549 元及應配合辦理車牌號碼P2-3567 號汽車報廢手續、追
    加備位聲明除請求給付如先位聲明金額外，並請求被告返還
    車牌號碼P2-3567 號汽車；因認所請求係基於甲○○與蔡嘉
    明所訂關於旭一公司買賣契約之同一事實而為，基礎事實均
    屬同一，應予准許，先為明。
二、原告主張：原告甲○○於民國88年9 月7 日與原旭一股份有
    限公司 (下稱原旭一公司)負 責人即被告蔡嘉明訂立土地買
    賣契約 (下稱系爭買賣契約)， 由甲○○買受原旭一公司所
    有不動產、器具設備及公司全部 (含全部股權)， 並約定原
    旭一公司負責人需負責清償前所欠稅及其他債務，兩造已於
    訂約後之88年10月4 日辦理旭一公司負責人變更登記為甲○
    ○及將股權移轉登記為甲○○指定之人；惟被告並未依約繳
    納旭一公司於買賣契約訂立前計算至88年9 月30日止積欠之
    88年度營利事業所得稅本稅、滯納金及利息合計新台幣 (
    下同)2,588 ,558 元，因被告未依約履行清償稅款債務，使
    甲○○受有遭追償之財產上損害，而旭一公司為應納稅捐之
    主體，為依法應繳納營利事業所得稅之義務人，被告自應依
    買賣契約書第7 條約定及民法第227 第1 項準用同法第231
    條、第213 條規定對甲○○發負損害賠償責任；又登記為原
    旭一公司名義所有牌照號碼VY-9755 、YVH-628 、P2-3567
    號等3 輛車因不在上開買賣契約約定範圍內，被告應負責辦
    理移轉登記為其所有之義務，惟因被告遲未辦理上開車輛過
    戶手續，其中VY-9755 、YV H-628號車已註銷登記，另迄今
    甲○○已代繳其中P2-3567 號汽車之燃料費、牌照稅及罰款
    共335,549 元，被告因而受有占有使用車輛卻免給付上開燃
    料費及稅捐等之利益，甲○○亦得依民法第179 條規定請求
    被返還，又因P2-3567 號汽車為被告占有，原告雖已於96年
    10月31日註銷，惟未能提出車牌故仍未能辦理報廢手續，被
    告自應提出車牌配合辦理報廢手續；又如原告先位部分請求
    無理由時，因甲○○係買受旭一公司所有股權，則原屬旭一
    公司資產並未變動，旭一公司自得依民法第767 條規定，請
    求被告將P2-3567 號汽車返還予旭一公司。並聲明：先位部
    分(一)被告應給付甲○○2,588,558 元及自起訴狀繕本送達翌
    日起至清償日止，按年息5%計算之利息。(二)被告應給付甲○
    ○335,549 元及自起訴狀繕本送達翌日起至清償日止，按年
    息5%計算之利息。(三)被告應配合原告辦理車牌號碼P2-3567
    號汽車之報廢手續完畢。(四)就第一項及第二項聲明，原告願
    以現金或同額之第一銀行花蓮分行 (96年1 月31日聲請狀，
    卷第55頁)定 期存單供擔保，請准宣告假執行。備位部分(一)
    被告應給付甲○○2,588,55 8元及自起訴狀繕本送達翌日起
    至清償日止，按年息5%計算之利息。(二)被告應給付甲○○33
    5,549 元及自起訴狀繕本送達翌日起至清償日止，按年息5%
    計算之利息。(三)被告應將車牌號碼P2-3567 號汽車返還予旭
    一公司。(四)就第一項聲明，原告願以現金或同額之第一銀行
    花蓮分行定期存單供擔保，請准宣告假執行。
三、被告則以：被告未出面與原告訂立系爭買賣契約，亦否認買
    賣契約上蔡嘉明簽名及印文之真正；另88年9 月7 日所訂系
    爭買賣契約之當事人究為甲○○與旭一公司或甲○○與被告
    並不明確，如為前者，既係出售旭一公司全部資產，未依公
    司法第185 條第1 項第2 款規定經2/3 股東出席及出席股東
    過半數同意行之，依最高法院69年台上字第3363號判決認為
    不生效力，旭一公司之債務自無由被告承擔之理、如為後者
    ，依上開法條舉輕明重之理竟未經股東同意，顯難信為真實
    ；被告自始至終未以個人名義為賣方，僅係旭一公司代表人
    ，亦未同意出賣旭一公司；雖與原告訂約後確已將旭一公司
    財產及股東依約變更，然係因出賣代理人蔡春堅為旭一公司
    實際經營者，但不能以事後履行即反推蔡春堅所為係合法及
    獲有授權，若有委任，因買賣不動產依法應以文字為之，依
    民法第531 條其代理權之授與亦應以文字為之，原告應提出
    被告出具之授權書；況依系爭買賣契約之記載可知蔡春堅至
    多僅代理旭一公司及丙○○，而非被告之代理人；另P2-356
    7 號汽車買賣契約既未生效，仍屬旭一公司所有，其上稅捐
    及罰款應由旭一公司負擔，縱買賣契約有效，但既登記旭一
    公司名下，仍屬旭一公司財產，且被告並未占有上開汽車，
    原告先備位之請求均無理由。並聲明：(一)原告之訴駁回。(二)
    如受不利判決，願供擔保請准宣告免為假執行。
四、兩造不爭執及爭執事項：
    不爭執事項：
  (一)原告甲○○88年9 月7 日與旭一公司（當時法定代理人為蔡
    嘉明）簽訂土地買賣契約書，契約第9 條其他約定事項(一)約
    定「本約買賣含括不動產土地及地上建物、器具設備暨旭一
    股份有限公司，惟原旭一股份有限公司負責人必需負責前所
    欠稅部分及其他債務問題，不得由承買人負擔前所欠之各種
    稅及債務。」，有土地買賣契約書可參。旭一公司並於88年
    10月4 日將原董事長蔡嘉明變更登記為甲○○，有該公司變
    更登記事項卡可參。
  (二)旭一公司積欠88年度營利所得稅本稅2,250,920 元、滯納金
    337,638 元及核定補徵利息10,316元，合計2,598,874 元，
    有法務部行政執行署屏東行政執行處90年12月13日屏執禮九
    十年度營所稅執特專字第27496 號執行命令可證；甲○○已
    代墊返還其中336,480元。
  (三)牌照號碼VY-9755 、YVH-628 、P2-3567 號汽機車現仍登記
    為旭一公司名義所有。
    爭執事項 (原列爭執事項，因原告請求部分變更，應予修正
    如下所示)：
  (一)原告主張蔡嘉明訂約時為旭一公司負責人及股東，為契約當
    事人，依契約第9 條約定及股份出賣人，負擔其任負責人期
    間所積欠之稅捐及債務清償責任，甲○○得依民法第227 條
    、231 條、第213 條規定請求被告賠償2,588, 558元應繳納
    稅捐之損害有無理由？
  (二)原告另主張牌照號碼VY-9755 、YVH-628 、P2-3567 號汽機
    車，未在上開契約約定買賣範圍內，被告應有將上開汽機車
    過戶予為自己名義所有而未辦理，上開牌照號碼P2-35 67號
    汽車自88年9 月迄今積欠之稅捐及罰款共335,549 元，已由
    甲○○繳納，被告仍占有汽車，受有應繳納上開稅捐而毋庸
    繳納之利益，被告應返還予甲○○，且應配合辦理上開汽車
    報廢手續，有無理由？
  (三)原告備位主張如認兩造並未約定被告應將上開3 輛汽機車過
    戶為被告自己名義所有時，則買賣契約既為混合契約，原屬
    旭一公司之資產並未變動，旭一公司自得依民法第767 條規
    定請求被告將上開牌照號碼P2-3567 號汽車交還予旭一公司
    ，有無理由？
五、原告主張被告訂約時為旭一公司負責人及股東，為契約當事
    人，依契約第9 條約定，負擔其任負責人期間所積欠之稅捐
    及債務清償責任，原告得依民法第227 條、231 條、第213
    條規定請求被告賠償2,588, 558元應繳納稅捐之損害有無理
    由？
  (一)按解釋意思表示，應探求當事人之真意，不得拘泥於所用之
    辭句，為民法第98條所規定，而所謂探求當事人之真意，如
    兩造就其真意有爭執時，應從該意思表示所根基之原因事實
    、經濟目的、一般社會之理性客觀認知、經驗法則及當事人
    所欲使該意思表示發生之法律效果而為探求，並將誠信原則
    涵攝在內，藉以檢視其解釋結果對兩造之權利義務是否符合
    公平正義（最高法院96年度台上字第286 號判決意旨參照）
    。
  (二)被告固否認其為系爭買賣契約之當事人，並以實際均由蔡春
    堅出面訂約，其未同意或授權蔡春堅訂約，亦否認契約上其
    簽名印文之真正等語；惟查，證人即系爭買賣契約負責辦理
    之代書乙○○到庭證稱「蔡嘉明沒有出面 (指訂約當天蔡嘉
    明有無出面），而且當天也沒有帶公司的印章來，但是有拿
    蔡嘉明個人的印章，我有問蔡春堅為什麼蔡嘉明本人沒有來
    ，蔡春堅表示蔡嘉明已經同意了，而且蔡嘉明一定會聽他的
    話，因為公司事實上都是蔡春堅設立，實際也是由他處理，
    我有跟蔡春堅說一定要蔡嘉明把公司的印章拿來，也要求蔡
    嘉明本人要拿來，隔了幾天之後，蔡嘉明本人帶著公司印章
    跟他姐姐一起來我的事務所，我就把相關股權及公司過戶已
    經做好的相關文件，交給蔡嘉明本人看，他看完沒有問題，
    才在相關過戶資料上蓋上公司及他個人的印鑑章，所以後來
    公司確實有整個過戶給甲○○沒有錯。」「旭一公司及負責
    人蔡嘉明、蔡春堅、丙○○都是賣方 (指證人所認知賣方指
    那些人)。 」「訂約時蔡嘉明雖然沒有到場，但是他事後提
    出公司印鑑章及個人印章來辦理相關過戶手續 (指賣方有無
    包括蔡嘉明個人)」 (97 年7 月1 日言詞辯論筆錄)； 而證
    人與兩造並無任何親誼關係，所述應可認為真實，是依證人
    所述，應可確認被告同意並授權蔡春堅與甲○○訂立系爭買
    賣契約；況系爭買賣契約簽訂後，原旭一公司之股權已依約
    連同蔡嘉明在內之全移轉登記予甲○○及其指定之人，益證
    甲○○此部分主張為真實。
  (三)另系爭買賣契約雖記載出賣人為丙○○ (就其土地部分之出
    賣)、 旭一股份有限公司，承買人為甲○○，惟出賣人欄則
    填寫旭一 (股)有 限公司蔡嘉明，並蓋有蔡嘉明之印文於其
    名字下方；而參以系爭買賣契約之內容有多項關於旭一公司
    法定代理人個人應履行義務約定之記載，衡諸誠信原則，應
    認為被告於訂約時確實同意以個人身分負擔契約約定應履行
    之契約上義務，較為符合當事人真意；否則如解釋為被告個
    人並非契約當事人，則被告事後不同意上開約定時，契約當
    事人僅有旭一公司 (丙○○部分為其個人土地部分之出賣與
    本件無關)， 而旭一公司又移轉為甲○○所有，甲○○將無
    法依約求償，其應無同意訂約之可能，且對甲○○而言亦有
    失公平，是本件當事人訂約時之真意，應認為被告當時確有
    同意除代表旭一公司外，併以個人身分與甲○○訂約之意，
    則被告如有違反契約約定或未依約履行時，甲○○自得要求
    被告負債務不履行之損害賠償責任。又本件甲○○請求履約
    部分為被告個人身分應負擔之責任，即與公司法第185 條第
    1 項第2 款規定無關，被告此部分抗辯並無理由。
  (四)系爭買賣契約其他約定事項(一)確實約定「本約買賣含括不動
    產土地及地上建物、器具設備、暨旭一股份有限公司，惟原
    旭一股份有限公司負責人必須負責前所有欠稅部分及其他債
    務問題，不得由承買人負擔前所欠之各種稅及債務。... 」
    ，有買賣契約可參，且為兩造所不爭執，則依上開約定及契
    約解釋之真意，應認為被告為負責人同意以個人身分負擔契
    約訂約移轉登記前旭一公司所積欠之相關稅捐及其他債務；
    而原告請求之88年度營利事業所得稅本稅、滯納金及利息共
    2,588,558 元，均為移轉過戶前旭一公司積欠之稅損款項等
    事實，亦為被告所不爭執 (97年6 月3 日言詞辯論筆錄)；
    又甲○○確因旭一公司積欠上開稅捐而遭限制出境及拘提管
    收之事實，亦有內政部警政署入出境管理局94年1 月17日境
    愛岑字第09410241650 號函及台灣屏東地方法院92年拘管字
    第4 號民事裁定為憑 (卷第206 、207 頁)； 是甲○○確因
    被告未依約履行契約約定應負擔清償公司已積欠之稅捐款項
    義務而受有損害可以認定。
  (五)按因可歸責於債務人之事由，致為不完全給付者，債權人得
    依關於給付遲延或給付不能之規定行使其權利。因不完全給
    付而生前項以外之損害者，債權人並得請求賠償。又負損害
    賠償責任者，除法律另有規定或契約另有訂定外，應回復他
    方損害發生前之原狀；債權人並得請求支付回復原狀所必要
    之費用，以代回復原狀；民法第227 條及第213 條第1 、3
    項分別定有明文。甲○○既因被告未履行上開應負擔之稅捐
    義務而受有損害，自得依上開法條規定請求被告給付應付之
    稅捐款項以代回復原狀之方法，是原告請求被告賠償2,588,
    558元自應認為有理由。
六、原告另主張牌照號碼VY-9755 、YVH-628 、P2-3567 號汽機
    車，未在上開契約約定買賣範圍內，被告應有將上開汽機車
    過戶予為自己名義所有而未辦理，上開牌照號碼P2-3567 號
    汽車自88年9 月迄今積欠之稅捐及罰款共335,549 元，已由
    甲○○繳納，被告仍占有汽車，受有應繳納上開稅捐而毋庸
    繳納之利益，被告應返還予甲○○，且應配合辦理上開汽車
    報廢手續，有無理由？
  (一)查牌照號碼VY-9755 、YVH-628 、P2-3567 號等3 輛汽機車
    於系爭買賣契約簽訂時本為旭一公司名下動產之事實，為兩
    造所不爭執，而系爭買賣契約所約定買受之旭一公司動產並
    未包括上開3 輛汽機車在內之事實，亦有契約書可參，且經
    證人即代書乙○○到庭陳明 (97年7 月1 日言詞辯論筆錄，
    卷252 頁)， 被告亦於偵查中自陳P2-3567 號自用小客車為
    其自行購買使用，旭一公司轉讓予甲○○後，因稅務問題而
    未能過戶為被告名義所有，惟該車從頭到尾均由其使用等語
    ，有台灣屏東地方法院檢察署93年偵字第2712號不起訴處分
    書可憑 (卷第239 頁以下)； 足認系爭買賣契約約定之買受
    範圍確未包括上開3 輛汽機車在內，且其中P2-3567 號自用
    小客車確實由被告占有使用中，被告辯稱未占有使用之詞，
    並不足採。
  (二)再者，系爭買賣既包括旭一公司之全部股權及設備，惟又將
    上開3 輛汽機車排除於買賣範圍之外，而被告又自陳其中牌
    照號碼P2-3567 號自用小汽車自始均由其占有使用亦如上述
    ，自宜解為被告確有配合將之辦理車籍變更登記為己所有之
    附隨義務，以符訂約時之真意；而汽車報廢，應填具異動登
    記書，向公路監理機關辦理報廢登記，並同時將牌照繳還，
    道路交通安全規則第30條定有明文；甲○○雖已將P2-3567
    號自用小客車依規定辦理拒不過戶註銷登記，有其所提出之
    使用費繳納通知書可稽 (卷第210 頁)， 被告固無再配合辦
    理P2-356 7號自用小客車移轉登記手續之義務，惟因被告占
    有使用上開自用小客車，而使甲○○未能提出牌照繳還以辦
    理報廢手續，因而請求被告應配合辦理P2-3567 號自用小客
    車之報廢手續，本諸誠信原則，應認為甲○○此部分主張亦
    有理由，否則上開P2-3567 號自用小客車將無法辦理報廢手
    續，亦難維持監理機關對車籍管理之正確性。
  (三)另P2-3567 號自用小客車因被告未於訂立系爭買賣契約後協
    同辦理車籍資料變更登記手續，而仍登記旭一公司名義所有
    ，以致稅捐、違規罰鍰，主管機關均列旭一公司為繳納義務
    人，命原告繳納，惟此乃係基於稅法及車籍管理所為之公法
    上措置，上開小客車既實際向由被告占有使用，且有配合辦
    理車籍變更之附隨義務，則因被告占有使用車輛所生之相關
    稅捐違規罰鍰，亦應認為被告為實際應負繳納義務之人，則
    原告基於主管機關將之列為繳納義務人而不得不繳納後，即
    因而受有損害，被告並因而受有毋庸繳納相關稅捐違規罰鍰
    之利益；原告另依不當得利之法律關係，請求被告返還甲○
    ○代繳之牌照號碼P2-35 67號汽車自88年9 月迄今積欠之稅
    捐及罰款共335,549 元，於法應無不可，應予准許。
七、原告先位之訴既有理由，本院就爭點三備位聲明部分，自毋
    庸再為論述。
八、綜上所述，原告甲○○先位依買賣契約之約定，請求被告賠
    償2,588, 558元、另依不當得利之法律關係，請求被告返還
    335,549 元；及均自起訴狀繕本送達翌日之96年2 月19日起
     (於96年2 月8 日寄存送達)至 清償日止，按年息5%計算之
    法定遲延利息；及依契約約定請求被告應配合辦理P2-3 567
    號自用小客車車籍報廢登記手續；均有理由，應予准許。又
    兩造均陳明願供擔保請准宣告假執行或免為假執行，經核均
    無不合，爰分別酌定相當擔保金額准許之。
九、本件因事證已明，兩造其餘主張及攻擊防禦方法，核與判決
    結果無關，爰不一一論述。
十、據上論結：本件原告之訴為有理由，爰依民事訴訟法第78條
    、第390條第2項、第392條，判決如主文。
中    華    民    國    97    年    8     月    5     日
                 民事第五庭    法  官  林玉心
正本係照原本作成。
如不服本判決，應於送達後20日內，向本院提出上訴狀並表明上
訴理由，如於本判決宣示後送達前提起上訴者，應於判決送達後
10日內補提上訴理由書（須附繕本）。
中    華    民    國    97    年    8     月    5     日
                                書記官  鄭淑華


司法院資訊處製作；財團法人民間司法改革基金會備份。
